福建金門地方法院民事判決
110年度訴字第45號
原      告  許郁疆  
訴訟代理人  葉耀中律師
複代  理人  李亞璇律師                      
被      告  許燕國  
            許皓鈞  
            洪雙女  
            許志煒  
            許珮蓁  
            許憶玫  
            許靜芸  
共      同
訴訟代理人  史乃文律師                      
上列當事人間請求遷讓房屋等事件，本院於民國111年1月17日言
詞辯論終結，判決如下：
    主  文
被告應自門牌號碼金門縣○○鄉○○村○○○00號（即金門縣○○鄉○○段0
0○號、增建部分暫編建號：金門縣○○鄉○○段00○號）建物遷出，
並騰空返還予原告。
被告應自民國一一○年五月二十九日起至騰空遷讓返還前項房屋
之日止，按月給付原告新臺幣壹萬陸仟元。
原告其餘之訴駁回。
訴訟費用由被告負擔。
本判決第一項於原告以新臺幣柒拾參萬元為被告供擔保後，得假
執行；但被告如以新臺幣貳佰壹拾柒萬元為原告預供擔保，得免
為假執行。
本判決第二項所命給付，於履行期屆至部分，於原告按月以新臺
幣伍仟肆佰元為被告供擔保後，得假執行；但被告如按月以新臺
幣壹萬陸仟元為原告預供擔保，得免為假執行。
原告其餘假執行之聲請駁回。
    事實及理由
一、被告於訴之變更或追加無異議，而為本案之言詞辯論者，視
    為同意變更或追加，民事訴訟法第255條第2項定有明文。經
    查，原告於民國110年5月12日以民事更正聲明、追加被告暨
    陳報狀（下稱民事追加被告狀）追加被告許志煒、許珮蓁、
    許憶玫、許靜芸（下稱被告許志煒等4人）為當事人，而被
    告許志煒等4人於110年11月29日本院言詞辯論時，於訴之追
    加無異議，而為本案之言詞辯論，依民事訴訟法第255條第2
    項規定，視為同意變更或追加，經核與上開規定無不合，應
    予准許。
二、原告主張：原告自本院108年度司執字第2311號強制執行程
    序拍定取得門牌號碼金門縣○○鄉○○村○○○00號（即金門縣○○
    鄉○○段00○號、增建部分暫編建號：金門縣○○鄉○○段00○號）
    建物(下稱系爭房屋)之所有權，故自原告取得系爭房屋所有
    權之日起，被告占用系爭房屋已屬無權占用。原告曾要求被
    告遷離系爭房屋，惟迄今未獲置理，爰依民法第767條第1項
    前段、中段規定，請求被告遷離並返還系爭房屋予原告。又
    被告無權占有系爭房屋，受有相當於租金之利益，致原告受
    有相當租金之損害，故依民法第179條前段規定請求被告應
    自110年2月23日起，按月給付原告新臺幣（下同）1萬6,000
    元等語。並聲明：㈠被告應自系爭房屋遷出，並將該房屋騰
    空返還予原告，㈡被告應自110年2月23日起至騰空遷讓返還
    前項房屋之日止，按月給付原告1萬6,000元，及自起訴狀繕
    本送達之翌日起至清償日止，按週年利率5％計算之利息，㈢
    願供擔保請准宣告假執行。
三、被告則以：訴外人許志猛為系爭房屋原所有權人，其建築系
    爭房屋時，曾向被告許志煒等4人借款，並約定系爭房屋完
    成後，被告許志煒等4人可自由居住於內，借款則作為抵償
    系爭房屋租金之用，依民法第425條第1項規定，被告許志煒
    等4人具合法占用系爭房屋之權利。退步言，縱認被告無權
    占用系爭房屋，惟原告請求相當租金不當得利之金額顯屬過
    高等語，並聲明：㈠原告之訴及假執行之聲請均駁回，㈡願供
    擔保請准宣告免為假執行。  
四、不爭執事項：
　㈠原告自本院108年度司執字第2311號強制執行程序拍定取得系
    爭房屋並為所有權人，所有權登記日期為108年2月23日。
  ㈡系爭房屋現由被告占用中。
  ㈢自系爭房屋駕駛自小客車至金門縣金城鎮市中心金城車站及
    老街，車程需約3至5分鐘左右，鄰近系爭房屋有傳統市場、
    康是美藥妝店、燦坤、全家便利商店、診所、中正國小、金
    門國中、金門高中等商業、文教、醫療單位。
五、本院判斷：
  ㈠被告不具占有系爭房屋之合法權源。
  1.被告不得援引民法第425條第1項規定為其占有權源。
　⑴按所有人對於無權占有或侵奪其所有物者，得請求返還之；
    對於妨害其所有權者，得請求除去之，民法第767條第1項前
    段、中段分別定有明文。又以無權占有為原因，請求返還所
    有物之訴，被告對原告就其物有所有權存在之事實無爭執，
    而僅以非無權占有為抗辯者，原告於被告無權占有之事實，
    無舉證責任。被告應就其取得占有，係有正當權源之事實證
    明之。如不能證明，則應認原告之請求為有理由（最高法院
    72年度台上字第1552號判決要旨參照）。
　⑵原告主張被告無權占用系爭房屋等語，則為被告所否認，並
    以前詞置辯。惟查，姑不論被告所提出之借款協議書、借據
    等件是否為真正，或是否足認許志猛與被告許志煒等4人是
    否具10年租賃關係，縱被告抗辯之定期租賃乙情為真，被告
    所稱租賃期限已逾5年，且未經公證，則依民法第425條第2
    項之規定，即無同條第1項所稱買賣不破租賃之效力。
  ㈡原告得請求被告給付之相當於租金不當得利之金額為每月若
    干？
　⒈按依不當得利之法則請求返還不當得利，以無法律上之原因
    而受利益，致他人受有損害為其要件，故其得請求返還之範
    圍，應以對方所受之利益為度，而無權占有他人土地，可獲
    致相當於租金之利益，為社會通常之觀念（最高法院61年度
    台上字第1695號判決意旨參照）。
　⒉原告為系爭房屋所有權人，被告無權占有使用原告所有之系
    爭房屋，已如前述，則被告即為無法律上原因占有使用系爭
    房屋而受有利益，致原告受有無法使用系爭房屋之損害，是
    原告依民法第179條規定，請求被告給付因占有系爭房屋所
    受相當於租金之不當得利，即屬有據。　
　⒊本件系爭房屋位於金門縣金寧鄉榜林村，屬三層樓鋼筋混凝
    土造暨鋼鐵造建築物，自系爭房屋建築完成至原告取得所有
    權，系爭房屋屋齡僅7年，有金門縣稅務局房屋稅籍證明書
    、系爭房屋建物登記第一類謄本及建物所有權狀可查（見本
    院司簡調字卷第21至25頁）。又縱採認許志猛分別與被告許
    珮蓁、許志煒訂立之借款協議書為真（見本院訴字卷第67至
    69頁），許志猛係分別向被告許珮蓁、許志煒借款150萬元
    、80萬元，均約定許志猛須無償保留一間套房予被告許珮蓁
    、許志煒使用，自住進日起10年內不得要求搬遷，則若僅以
    許志猛各向被告許珮蓁、許志煒借款150萬元、80萬元及10
    年內不得要求搬遷之約定條件，換算每月租金各為1萬2,500
    元、6,667元（150萬元÷10年÷12月＝1萬2,500元，80萬元÷10
    年÷12月＝6,667元，元以下四捨五入），系爭房屋之租金收
    入至少有1萬9,167元（1萬2,500元＋6,667元＝1萬9,167元）
    ，即被告所受利益至少有1萬9,167元。
　⒋又系爭房屋格局概為1樓有客廳、廁所、廚房、飯廳、雅房各
    1間，2、3樓均為2套房及1陽台，4樓有佛廳、套房、陽台各
    1間，有系爭執行事件110年1月4日金院深108司執乙地2311
    號（特別變賣程序後之減價拍賣）公告1紙附卷為憑（見本
    院司簡調字第18頁），堪認系爭房屋樓層為4樓，建物格局
    為6房3廳6衛。
　⒌復參酌原告所提內政部不動產交易實價查詢服務網租賃查詢
    網頁截圖，與系爭房屋鄰近、建物格局（6房2廳4衛、5房3
    廳5衛）、樓層（均為3樓）、屋齡相近（5年、10年）之建
    築物租賃價格各為2萬元、2萬2,000元，租賃年月各為103年
    8月、108年12月（見本院訴字卷第87頁），暨自系爭房屋駕
    駛自小客車至金門縣金城鎮市中心金城車站及老街，車程需
    約3至5分鐘左右，鄰近系爭房屋有傳統市場、康是美藥妝店
    、燦坤、全家便利商店、診所、中正國小、金門國中、金門
    高中等商業、文教、醫療單位等情，足認系爭房屋坐落位置
    交通便利，生活機能完善。是綜合上情，本院認原告主張被
    告占有系爭房屋每月受有1萬6,000元相當於租金之不當得利
    ，尚屬可採。
　⒍再按善意占有人，依推定其為適法所有之權利，得為占有物
    之使用及收益，固為民法第952條所明定；惟依同法第958條
    、第959條規定，善意占有人自確知其無占有本權時起，即
    為惡意占有人，故善意占有人於本權訴訟受敗訴之判決時，
    應自訴狀送達之日起，視為惡意占有人，負返還占有物孳息
    之義務，以保護回復占有物人之利益(最高法院109年度台上
    字第1788號判決意旨參照)。又所謂訴狀送達之日，通說均
    認為應以訴狀送達於占有人之日，視為惡意占有人，較符合
    民法第959條第2項規定之趣旨(參現行民法第959條第2項立
    法理由)。經查，最後被告收受起訴狀繕本之日為110年5月2
    8日（110年5月18日寄存送達於金寧分駐所，見本院司簡調
    卷第65至71頁）。是以，被告應按月支付原告之不當得利應
    自翌日即110年5月29日起算，原告主張逾上開範圍之請求，
    自無足採。
　⒎末按給付無確定期限者，債務人於債權人得請求給付時，經
    其催告而未為給付，自受催告時起，負遲延責任。其經債權
    人起訴而送達訴狀，或依督促程序送達支付命令，或為其他
    相類之行為者，與催告有同一之效力，民法第229條第2項定
    有明文。經查，原告請求之相當於租金之不當得利，屬未定
    給付期限之金錢債權，且未經兩造約定清償期限，自應以原
    告催告（即起訴狀繕本送達）之翌日起計算遲延利息。
　⒏本件最後被告收受起訴狀繕本之日為110年5月28日，已如上
    述。則原告主張自110年5月29日起各期對被告未發生之不當
    得利請求權，因均未見在兩造未對此約定特定給付日，亦未
    見原告有每期催告給付之情形，則原告主張再加計自起訴狀
    繕本送達之翌日起至清償日止之遲延利息，自屬無據，不應
    准許。
六、綜上所述，原告既經拍賣取得系爭房屋之所有權，被告復無
    從證明具合法之占有權利，則原告分別依民法第767條第1項
    前段、中段、第179條第1項規定，請求被告騰空遷讓返還系
    爭房屋，及應自110年5月29日起至騰空遷讓返還前項房屋之
    日止，按月給付原告1萬6,000元，為有理由，應予准許，逾
    此範圍，為無理由，應予駁回。
七、兩造均陳明願供擔保，請准宣告假執行及免為假執行，經核
    均無不合，爰分別酌定相當之擔保金額，予以准許。至原告
    敗訴部分，其假執行之聲請失所附麗，應予駁回。
八、被告聲請傳喚許志猛到庭，以資證明其與被告許志煒等4人
    具占有系爭房屋之合法權源，及調閱系爭房屋所坐落土地之
    申報地價，證明原告請求之不當得利過高等調查事項，業經
    本院就被告無占有系爭房屋之合法權源，及其等所受利益認
    定如上，核均無調查之必要，爰不予訊問及調查，附此敘明
    。
九、本件事證已臻明確，兩造其餘主張與攻擊防禦方法及所提證
    據，經本院審酌後認與判決結果不生影響，爰不逐一論述，
    併予敘明。
十、訴訟費用負擔之依據：民事訴訟法第78條、第85條第1項前
    段。本院審酌原告對於被告請求僅就相當於租金之不當得利
    暨遲延利息部分敗訴，於計算訴訟標的價額並無影響，依前
    開規定，認應由原告負擔全部訴訟費用，爰就訴訟費用部分
    諭知如主文第3項所示。
中　　華　　民　　國　　111 　年　　3 　　月　　21　　日
                  民事第二庭  法　官　黃佩穎
以上正本係照原本作成。
如對本判決上訴，須於判決送達後20日內向本院提出上訴狀。
如委任律師提起上訴者，應一併繳納上訴審裁判費。
中　　華　　民　　國　　111 　年　　3 　　月　　21　　日
                              書記官　李偉民